ACORDAO-COMPLETO-2425014

ACÓRDÃO 9392/2020 ATA 31/2020 - PRIMEIRA CÂMARA

VISTOS, relatados e discutidos estes autos de tomada de contas especial instaurada pelo Ministério do Turismo, em razão da não aprovação, por desvio de finalidade, da prestação de contas dos recursos federais repassados por meio do convênio 321/2010 (Siconv 733292) , que tinha por objeto o apoio à realização do projeto: "Festa do Peão de Boiadeiro de Indiaporã", no período 12/5 a 15/5/20210.
ACORDAM os ministros do Tribunal de Contas da União, reunidos em sessão da 1ª Câmara, ante as razões expostas pelo relator, em:
9.1. considerar revel, para todos os efeitos, o Sr. Fernando César Humer, nos termos do art. 12, § 3º, da Lei 8.443/1992, dando-se prosseguimento ao processo;
9.2. julgar irregulares as contas do Sr. Fernando César Humer, com fundamento no art. 16, III, "c", da Lei 8.443/1992, e condená-lo ao pagamento da quantia a seguir indicada, atualizada monetariamente e acrescida de juros de mora, calculados a partir da data especificada até a do efetivo recolhimento, fixando o prazo de 15 (quinze) dias, a contar da notificação, para que comprove, perante o Tribunal (art. 214, III, "a", do RI/TCU) , o recolhimento das dívidas aos cofres do Tesouro Nacional:
	Valor Histórico (R$) 
	Data de ocorrência

	100.000,00
	30/1/2013

9.3. aplicar ao Sr. Fernando César Humer a multa prevista no art. 57 da Lei 8.443/1992 c/c o art. 267 do RI/TCU, no valor de R$ 29.600,00 (vinte e nove mil e seiscentos reais) , fixando o prazo de 15 (quinze) dias, a contar da notificação, para que comprove, perante este Tribunal (art. 214, III, "a", do RI/TCU) , o recolhimento da dívida aos cofres do Tesouro Nacional, atualizada monetariamente desde a data do presente acórdão até a do efetivo recolhimento, se for paga após o vencimento, na forma da legislação em vigor;
9.4. autorizar, desde logo, nos termos do art. 28, II, da Lei 8.443/1992, a cobrança judicial das dívidas caso não atendida a notificação;
9.5. em cumprimento ao disposto no § 3º do art. 16 da Lei 8.443/1992, remeter cópia desta deliberação à Procuradoria da República no Estado de São Paulo.

Tomada de contas especial instaurada em razão da não aprovação, por desvio de finalidade, da prestação de contas dos recursos federais repassados por meio de convênio, que tinha por objeto o apoio à realização do projeto: Festa do Peão de Boiadeiro de Indiaporã, no período 12/5 a 15/5/20210.

Primeira Câmara

Município de Indiaporã/SP.

3. Interessado/Responsável:
3.1. Interessado: Ministério do Turismo (MTur).
3.2. Responsável: Fernando César Humer (XXX.224.028-XX).

13.1. Ministros presentes: Walton Alencar Rodrigues (Presidente), Benjamin Zymler, Bruno Dantas e Vital do Rêgo.
13.2. Ministros-Substitutos presentes: Augusto Sherman Cavalcanti e Weder de Oliveira (Relator).

WEDER DE OLIVEIRA

Trata-se de tomada de contas especial instaurada pelo Ministério do Turismo (MTur) , em que foi responsabilizado o Sr. Fernando César Humer, na condição de ex-prefeito do município de Indiaporã/SP (gestão 2009-2012) , em razão da não aprovação técnica e financeira da prestação de contas dos recursos federais repassados por meio do convênio 321/2010 (Siconv 733292) , que tinha por objeto o apoio à realização do projeto: "Festa do Peão de Boiadeiro de Indiaporã", no período de 12 a 15/5/2010.
Para contextualizar os fatos, reproduzo, com ajustes de forma, a instrução de mérito da Secretaria de Controle Externo de Tomada de Contas Especial (Secex-TCE) (peça 72) :
"HISTÓRICO
2.	Em 12/1/2018, com fundamento na IN/TCU 71/2012, alterada pela IN/TCU 76/2016 e DN/TCU 155/2016, o dirigente da instituição Ministério do Turismo autorizou a instauração da tomada de contas especial (peça 51) . O processo foi registrado no sistema e-TCE com o número 1349/2019.
3.	O Convênio 00321/2010, registro Siafi 733292, foi firmado no valor de R$ 110.000,00, sendo R$ 100.000,00 à conta do concedente e R$ 10.000,00 referentes à contrapartida do convenente. Teve vigência de 12/5/2010 a 3/10/2010, com prazo para apresentação da prestação de contas em 3/11/2010. Os repasses efetivos da União totalizaram R$ 100.000,00 (peça 7) .
4.	A prestação de contas e complementações enviadas foram analisadas por meio dos documentos constantes nas peças 36 e 41.
5.	O fundamento para a instauração da Tomada de Contas Especial, conforme consignado na matriz de responsabilização elaborada pelo tomador de contas, foi a constatação da seguinte irregularidade: 
Realização de evento vinculado ao aniversário do município que é vedado pelo Ministério do Turismo.
6.	O responsável arrolado na fase interna foi devidamente comunicado e, diante da ausência de justificativas suficientes para elidir a irregularidade e da não devolução dos recursos, instaurou-se a tomada de contas especial.
7.	No relatório (peça 57) , o tomador de contas concluiu que o prejuízo importaria no valor original de R$ 100.000,00, imputando-se a responsabilidade a Fernando César Humer, na condição de gestor dos recursos. 
8.	Em 3/2/2020, a Controladoria-Geral da União emitiu o relatório de auditoria (peça 59) , em concordância com o relatório do tomador de contas. O certificado de auditoria e o parecer do dirigente do órgão de controle interno concluíram pela irregularidade das presentes contas (peças 60 e 61) .
9.	Em 14/2/2020, o ministro responsável pela área atestou haver tomado conhecimento das conclusões contidas no relatório e certificado de auditoria, bem como do parecer conclusivo do dirigente do órgão de controle interno, manifestando-se pela irregularidade das contas, e determinou o encaminhamento do processo ao Tribunal de Contas da União (peça 62) .
10.	Na instrução inicial (peça 65) , analisando-se os documentos nos autos, concluiu-se pela necessidade de realização de citação para as irregularidades abaixo: 
Irregularidade 1: realização de evento vinculado ao aniversário do município que é vedado pelo Ministério do Turismo.
10.1.1.	Evidências da irregularidade: documentos técnicos presentes nas peças 31, 36, 41 e 40.
10.1.2.	Normas infringidas: Art. 16, da Portaria MTur 153, de 6 de outubro de 2009; Cláusula Terceira, Item II, alínea 'a', do termo de convênio 321/2010; e Acórdão 11916/2016-TCU-Segunda Câmara, de Relatoria da Ministra Ana Arraes.
10.2.	Débito relacionado ao responsável Fernando César Humer (CPF: XXX.224.028-XX) :
	Data de ocorrência
	Valor histórico (R$) 
	Identificador da parcela

	29/6/2010
	100.000,00
	D1

10.2.1.	Cofre credor: Tesouro Nacional.
10.2.2.	Responsável: Fernando César Humer (CPF: XXX.224.028-XX) .
10.2.2.1.	Conduta: utilizar recursos do convênio descrito como 'Festa do Peão de Boiadeiro de Indiaporã' para realização de evento vinculado à festa de comemoração de aniversário do município.
10.2.2.2.	Nexo de causalidade: A realização de despesas com recursos do instrumento em questão para realização de evento vinculado à festa de comemoração de aniversário do município, o que é vedado pelo Ministério do Turismo, impediu o alcance das finalidades específicas do convênio, resultando em presunção de dano ao erário.
10.2.2.3.	Culpabilidade: não há excludentes de ilicitude, de culpabilidade e de punibilidade; é razoável supor que o responsável tinha consciência da ilicitude de sua conduta; era exigível conduta diversa da praticada, qual seja, realizar despesas apenas em eventos geradores de fluxo turístico conforme definido pelo órgão concedente. 
11.	Encaminhamento: citação.
11.1.	Irregularidade 2: não comprovação da execução física do objeto do convênio.
11.1.1.	Evidências da irregularidade: documentos técnicos presentes nas peças 26, 36 e 1.
11.1.2.	Normas infringidas: Art. 70, parágrafo único, da Constituição Federal de 1988; art. 93, do Decreto-lei 200, de 25 de fevereiro de 1967; art. 50, §3º, da Portaria Interministerial 127/2008, e termo do convênio 00321/2010 (cláusula terceira, item II, alínea 'a'; e cláusula décima terceira, parágrafo segundo, alínea 'f') .
11.2.	Débito relacionado ao responsável Fernando César Humer (CPF: XXX.224.028-XX) :
	Data de ocorrência
	Valor histórico (R$) 
	Identificador da parcela

	29/6/2010
	100.000,00
	D1

11.2.1.	Cofre credor: Tesouro Nacional.
11.2.2.	Responsável: Fernando César Humer (CPF: XXX.224.028-XX) .
11.2.2.1.	Conduta: não apresentar imagens (fotografias ou filmagens) ou outros documentos que provassem a execução dos itens previstos no plano de trabalho e pagos com recursos do convênio.
11.2.2.2.	Nexo de causalidade: A não apresentação de documentos que comprovassem a execução dos itens previstos no plano de trabalho resultou na presunção de dano ao erário.
11.2.2.3.	Culpabilidade: não há excludentes de ilicitude, de culpabilidade e de punibilidade; é razoável supor que o responsável tinha consciência da ilicitude de sua conduta; era exigível conduta diversa da praticada, qual seja, comprovar por meio de documentos a efetiva execução de todos os itens previstos no plano de trabalho. 
12.	Encaminhamento: citação.
13.	Em cumprimento ao pronunciamento da unidade (peça 67) , foram efetuadas citações do responsável, nos moldes adiante:
a)	Fernando César Humer - promovida a citação do responsável, conforme delineado adiante:
	Comunicação: Ofício 23009/2020 - Seproc (peça 69) 
Data da Expedição: 22/5/2020
Data da Ciência: 26/5/2020 (peça 70) 
Nome Recebedor: Simone da Silva Queiroz
Observação: Ofício enviado para o endereço do responsável, conforme pesquisa de endereço no sistema da Receita Federal.
Fim do prazo para a defesa: 10/6/2020
	
14.	Conforme Despacho de Conclusão das Comunicações Processuais (peça 71) , as providências inerentes às comunicações processuais foram concluídas. 
15.	Transcorrido o prazo regimental, o responsável Fernando César Humer permaneceu silente, devendo ser considerado revel, nos termos do art. 12, §3º, da Lei 8.443/1992.
ANÁLISE DOS PRESSUPOSTOS DE PROCEDIBILIDADE DA IN/TCU 71/2012
Apreciação do Prejuízo ao Contraditório e Ampla Defesa
16.	Verifica-se que não houve o transcurso de mais de dez anos desde o fato gerador sem que tenha havido a notificação do responsável pela autoridade administrativa federal competente (art. 6º, inciso II, c/c art. 19 da IN/TCU 71/2012, modificada pela IN/TCU 76/2016) , uma vez que o fato gerador da irregularidade sancionada ocorreu em 29/6/2010, e o responsável foi notificado sobre as irregularidades pela autoridade administrativa competente conforme abaixo:
16.1.	Fernando César Humer, por meio do ofício acostado à peça 44, recebido em 22/11/2017, conforme AR (peça 47) .
Valor de Constituição da TCE 	
17.	Verifica-se, ainda, que o valor atualizado do débito apurado (sem juros) em 1/1/2017 é de R$ 153.550,00, portanto superior ao limite mínimo de R$ 100.000,00, na forma estabelecida conforme os arts. 6º, inciso I, e 19 da IN/TCU 71/2012, modificada pela IN/TCU 76/2016. 
OUTROS PROCESSOS/DÉBITOS NOS SISTEMAS DO TCU COM OS MESMOS RESPONSÁVEIS
18.	Informa-se que foi encontrado processo no Tribunal com o mesmo responsável:
	Responsável
	Processos

	Fernando César Humer
	- Processo 001.231/2015-4 [TCE, aberto, 'Tomada de contas especial instaurada pelo MTUR contra a Prefeitura Municipal de Indiaporã/SP por impugnação total de despesas. (Proc. 72031.007214/2013-83, Conv. nº 703283/2009) ']
- Processo 026.693/2020-8 [CBEX, encerrado, 'Cobrança Executiva de débito originária do (s) AC (s) AC-2349-6/2020-1C , referente ao TC Processo 001.231/2015-4']
- Processo 026.694/2020-4 [CBEX, encerrado, 'Cobrança Executiva de multa originária do (s) AC (s) AC-2349-6/2020-1C , referente ao TC Processo 001.231/2015-4']

19.	A tomada de contas especial está, assim, devidamente constituída e em condição de ser instruída.
EXAME TÉCNICO
Da validade das notificações:
20.	Preliminarmente, cumpre tecer breves considerações sobre a forma como são realizadas as comunicações processuais no TCU. A esse respeito, destacam-se o art. 179, do Regimento Interno do TCU (Resolução 155, de 4/12/2002) e o art. 4º, inciso III, § 1º, da Resolução TCU 170, de 30 de junho de 2004, in verbis:
Art. 179. A citação, a audiência ou a notificação, bem como a comunicação de diligência, farse-ão:
I - mediante ciência da parte, efetivada por servidor designado, por meio eletrônico, fac-símile, telegrama ou qualquer outra forma, desde que fique confirmada inequivocamente a entrega da comunicação ao destinatário;
II - mediante carta registrada, com aviso de recebimento que comprove a entrega no endereço do destinatário;
III - por edital publicado no Diário Oficial da União, quando o seu destinatário não for localizado
 (...) 
Art. 3º As comunicações serão dirigidas ao responsável, ou ao interessado, ou ao dirigente de órgão ou entidade, ou ao representante legal ou ao procurador constituído nos autos, com poderes expressos no mandato para esse fim, por meio de:
I - correio eletrônico, fac-símile ou telegrama;
II - servidor designado;
III - carta registrada, com aviso de recebimento;
IV - edital publicado no Diário Oficial da União, quando o seu destinatário não for localizado, nas hipóteses em que seja necessário o exercício de defesa.
Art. 4º. Consideram-se entregues as comunicações:
I - efetivadas conforme disposto nos incisos I e II do artigo anterior, mediante confirmação da ciência do destinatário;
II - realizadas na forma prevista no inciso III do artigo anterior, com o retorno do aviso de recebimento, entregue comprovadamente no endereço do destinatário;
III - na data de publicação do edital no Diário Oficial da União, quando realizadas na forma prevista no inciso IV do artigo anterior.
§ 1º O endereço do destinatário deverá ser previamente confirmado mediante consulta aos sistemas disponíveis ao Tribunal ou a outros meios de informação, a qual deverá ser juntada ao respectivo processo.
 (...) 
21.	Bem se vê, portanto, que a validade da citação via postal não depende de que o aviso de recebimento seja assinado pelo próprio destinatário da comunicação, o que dispensa, no caso em tela, a entrega do AR em 'mãos próprias'. A exigência da norma é no sentido de o Tribunal verificar se a correspondência foi entregue no endereço correto, residindo aqui a necessidade de certeza inequívoca. 
22.	Não é outra a orientação da jurisprudência do TCU, conforme se verifica dos julgados a seguir transcritos:
São válidas as comunicações processuais entregues, mediante carta registrada, no endereço correto do responsável, não havendo necessidade de que o recebimento seja feito por ele próprio (Acórdão 3648/2013-TCU-Segunda Câmara, Relator Ministro JOSÉ JORGE) ;
É prescindível a entrega pessoal das comunicações pelo TCU, razão pela qual não há necessidade de que o aviso de recebimento seja assinado pelo próprio destinatário. Entregandose a correspondência no endereço correto do destinatário, presume-se o recebimento da citação. (Acórdão 1019/2008-TCU-Plenário, Relator Ministro BENJAMIN ZYMLER) ;
As comunicações do TCU, inclusive as citações, deverão ser realizadas mediante Aviso de Recebimento - AR, via Empresa Brasileira de Correios e Telégrafos, bastando para sua validade que se demonstre que a correspondência foi entregue no endereço correto. (Acórdão 1526/2007-TCU-Plenário, Relator Ministro AROLDO CEDRAZ) .
23.	A validade do critério de comunicação processual do TCU foi referendada pelo Supremo Tribunal Federal, nos termos do julgamento do MS-AgR 25.816/DF, por meio do qual se afirmou a desnecessidade da ciência pessoal do interessado, entendendo-se suficiente a comprovação da entrega do 'AR' no endereço do destinatário:
Ementa: agravo regimental. Mandado de segurança. Desnecessidade de intimação pessoal das decisões do tribunal de contas da união. art. 179 do regimento interno do TCU. Intimação do ato impugnado por carta registrada, iniciado o prazo do art. 18 da lei nº 1.533/51 da data constante do aviso de recebimento. Decadência reconhecida. Agravo improvido.
O envio de carta registrada com aviso de recebimento está expressamente enumerado entre os meios de comunicação de que dispõe o Tribunal de Contas da União para proceder às suas intimações.
O inciso II do art. 179 do Regimento Interno do TCU é claro ao exigir apenas a comprovação da entrega no endereço do destinatário, bastando o aviso de recebimento simples. 
Da revelia do responsável Fernando César Humer
24.	No caso vertente, a citação do responsável se deu em endereços provenientes da base de CPFs da Receita Federal, em sistema custodiado pelo TCU. A entrega dos ofícios citatórios nesses endereços ficou comprovada.
25.	Nos processos do TCU, a revelia não leva à presunção de que seriam verdadeiras todas as imputações levantadas contra os responsáveis, diferentemente do que ocorre no processo civil, em que a revelia do réu opera a presunção da verdade dos fatos narrados pelo autor (Acórdão 1009/2018-TCU-Plenário, Relator: BRUNO DANTAS; 2369/2013 - TCU - Plenário, Relator: BENJAMIN ZYMLER e 2449/2013 - TCU - Plenário, Relator: BENJAMIN ZYMLER) . Dessa forma, a avaliação da responsabilidade do agente não pode prescindir da prova existente no processo ou para ele carreada. 
26.	Ao não apresentar sua defesa, o responsável deixou de produzir prova da regular aplicação dos recursos sob sua responsabilidade, em afronta às normas que impõem aos gestores públicos a obrigação legal de, sempre que demandados pelos órgãos de controle, apresentar os documentos que demonstrem a correta utilização das verbas públicas, a exemplo do contido no art. 93 do Decreto-Lei 200/1967: 'Quem quer que utilize dinheiros públicos terá de justificar seu bom e regular emprego na conformidade das leis, regulamentos e normas emanadas das autoridades administrativas competentes.' 
27.	Mesmo as alegações de defesa não sendo apresentadas, considerando o princípio da verdade real que rege esta Corte, procurou-se buscar, em manifestações do responsável na fase interna desta Tomada de Contas Especial, se havia algum argumento que pudesse ser aproveitado a seu favor. 
28.	Os argumentos apresentados na fase interna (peças 11, 15, 40 e 45) não elidem as irregularidades apontadas.
29.	Em se tratando de processo em que a parte interessada não se manifestou acerca das irregularidades imputadas, não há elementos para que se possa efetivamente aferir e reconhecer a ocorrência de boa-fé na conduta do responsável, podendo este Tribunal, desde logo, proferir o julgamento de mérito pela irregularidade das contas, conforme os termos dos §§ 2º e 6º do art. 202 do Regimento Interno do TCU. (Acórdão 2064/2011-TCU-Primeira Câmara (relator: Ubiratan Aguiar) , 6.182/2011-TCU-1ª Câmara (relator: Weber de Oliveira) , 4.072/2010-TCU-1ª Câmara (Relator: Valmir Campelo) , 1.189/2009-TCU-1ª Câmara (Relator: Marcos Bemquerer) , 731/2008-TCU-Plenário (Relator: Aroldo Cedraz) .
30.	Dessa forma, o responsável Fernando César Humer deve ser considerado revel, nos termos do art. 12, §3º, da Lei 8.443/1992, devendo as contas serem julgadas irregulares, condenando-o ao débito apurado.
Prescrição da Pretensão Punitiva
31.	Vale ressaltar que a pretensão punitiva do TCU, conforme Acórdão 1441/2016-TCU-Plenário, Relator: Benjamin Zymler, que uniformizou a jurisprudência acerca dessa questão, subordina-se ao prazo geral de prescrição indicado no art. 205 do Código Civil, que é de dez anos, contado da data de ocorrência da irregularidade sancionada, nos termos do art. 189 do Código Civil, sendo este prazo interrompido pelo ato que ordenar a citação, a audiência ou a oitiva do responsável.
32.	No caso em exame, não ocorreu a prescrição, uma vez que a irregularidade sancionada ocorreu em 29/6/2010, e o ato de ordenação da citação ocorreu em 15/5/2020.
CONCLUSÃO
33.	Em face da análise promovida na seção 'Exame Técnico', verifica-se que o responsável Fernando César Humer não logrou comprovar a boa e regular aplicação dos recursos, instado a se manifestar, optou pelo silêncio, configurando a revelia, nos termos do §3º, do art. 12, da Lei 8.443/1992. Ademais, inexistem nos autos elementos que demonstrem a boa-fé do responsável ou a ocorrência de outras excludentes de culpabilidade.
34.	Vale ressaltar que a jurisprudência pacífica nesta Corte é no sentido da imprescritibilidade das ações de ressarcimento ao erário (Súmula TCU 282) . Dessa forma, identificado dano ao erário, devese instaurar e julgar o processo de tomada de contas especial para responsabilizar seus agentes causadores, respeitando o direito ao contraditório e à ampla defesa, independentemente de quando ocorreram os atos impugnados.
35.	Verifica-se também que não houve a prescrição da pretensão punitiva, conforme análise já realizada.
36.	Tendo em vista que não constam dos autos elementos que permitam reconhecer a boa-fé do responsável, sugere-se que as suas contas sejam julgadas irregulares, nos termos do art. 202, § 6º, do Regimento Interno do TCU, com a imputação do débito atualizado monetariamente e acrescido de juros de mora, nos termos do art. 202, §1º do Regimento Interno do TCU, descontado o valor eventualmente recolhido. Também é cabível aplicar, com fundamento no artigo 57 da Lei 8.443/1992 c/c o artigo 267 do Regimento Interno do TCU, multa individual e proporcional ao débito ao responsável.
37.	Por fim, como não houve elementos que pudessem modificar o entendimento acerca das irregularidades em apuração, mantém-se a matriz de responsabilização presente na peça 64.
PROPOSTA DE ENCAMINHAMENTO
38.	Diante do exposto, submetemos os autos à consideração superior, propondo ao Tribunal:
a)	considerar revel o responsável Fernando César Humer (CPF: XXX.224.028-XX) , para todos os efeitos, dando-se prosseguimento ao processo, com fulcro no art. 12, § 3º, da Lei 8.443/1992; 
b)	julgar irregulares, nos termos dos arts. 1º, inciso I, 16, inciso III, alínea c, da Lei 8.443/1992, c/c os arts. 19 e 23, inciso III, da mesma Lei, as contas do responsável Fernando César Humer (CPF: XXX.224.028-XX) , condenando-o ao pagamento das importâncias a seguir especificadas, atualizadas monetariamente e acrescidas dos juros de mora, calculadas a partir das datas discriminadas até a data da efetiva quitação do débito, fixando-lhe o prazo de quinze dias, para que comprove, perante o Tribunal, o recolhimento das referidas quantias aos cofres do Tesouro Nacional, nos termos do art. 23, inciso III, alínea 'a', da citada lei, c/c o art. 214, inciso III, alínea 'a', do Regimento Interno do TCU.  
Débito relacionado ao responsável Fernando César Humer (CPF: XXX.224.028-XX) :
	Data de ocorrência
	Valor histórico (R$) 

	29/6/2010
	100.000,00

Valor atualizado do débito (com juros) em 5/8/2020: R$ 215.798,47
c)	aplicar, com fundamento no artigo 57 da Lei 8.443/1992 c/c o artigo 267 do Regimento Interno do TCU, multa ao Sr. Fernando César Humer (CPF: XXX.224.028-XX) , individualmente e proporcionalmente ao débito que cometeu, fixando o prazo de 15 (quinze) dias, a partir da notificação, para que, nos termos do artigo 214, inciso III, alínea 'a', do Regimento Interno do TCU, comprovem perante este Tribunal o recolhimento aos cofres do Tesouro Nacional do valor atualizado monetariamente desde a data do acórdão até a do efetivo recolhimento, se for pago após o vencimento, na forma da legislação em vigor;
d) 	autorizar, desde logo, a cobrança judicial das dívidas, caso não atendidas a notificação, na forma do disposto no art. 28, inciso II, da Lei 8.443/1992;
e)	autorizar também, desde logo, se requerido, com fundamento no art. 28, inciso I, da Lei 8.443, de 1992, c/c o art. 217, §§ 1º e 2º do Regimento Interno do TCU, o parcelamento da (s) dívida (s) em até 36 parcelas, incidindo, sobre cada parcela, corrigida monetariamente, os correspondentes acréscimos legais, fixando-lhe o prazo de quinze dias, a contar do recebimento da notificação, para comprovar, perante o Tribunal, o recolhimento da primeira parcela, e de trinta dias, a contar da parcela anterior, para comprovar os recolhimentos das demais parcelas, devendo incidir, sobre cada valor mensal, atualizado monetariamente, os juros de mora devidos, no caso do débito, na forma prevista na legislação em vigor, alertando o responsável de que a falta de comprovação do recolhimento de qualquer parcela importará o vencimento antecipado do saldo devedor, nos termos do § 2º do art. 217 do Regimento Interno deste Tribunal; 
f)	enviar cópia do Acórdão a ser prolatado, bem como do Relatório e do Voto que o fundamentarem à Procuradoria da República no Estado de SP, nos termos do § 3º do art. 16 da Lei 8.443/1992, c/c o § 7º do art. 209 do Regimento Interno do TCU, para adoção das medidas cabíveis; e
g)	enviar cópia do Acórdão que vier a ser proferido ao Ministério do Turismo e ao responsável, para ciência, informando que a presente deliberação, acompanhada do Relatório e do Voto que a fundamenta, está disponível para a consulta no endereço www.tcu.gov.br/acordaos, além de esclarecer que, caso requerido, o TCU poderá fornecer sem custos as correspondentes cópias, de forma impressa."
O Ministério Público junto a este Tribunal (MP/TCU) , representado pelo procurador Júlio Marcelo de Oliveira, manifestou concordância com as propostas de mérito da unidade instrutiva (peça 75) .
É o relatório.

não há.

Procurador Júlio Marcelo de Oliveira.

TOMADA DE CONTAS ESPECIAL. MTUR. REPROVAÇÃO DA PRESTAÇÃO DE CONTAS. EVENTO NÃO ELEGÍVEL PELO CONCEDENTE. IMPUGNAÇÃO TOTAL DAS DESPESAS. CITAÇÃO. REVELIA. CONTAS IRREGULARIDADES. DÉBITO. MULTA. COMUNICAÇÕES.

TOMADA DE CONTAS ESPECIAL (TCE)

Secretaria de Controle Externo de Tomada de Contas Especial (Secex-TCE).

Trata-se de tomada de contas especial instaurada pelo Ministério do Turismo (MTur) contra o Sr. Fernando César Humer, ex-prefeito do município de Indiaporã/SP (gestão 2009-2012) , em razão da não aprovação da prestação de contas da aplicação dos recursos federais repassados por meio do convênio 321/2010 (Siconv 733292) , por desvio de finalidade, que teve por objeto o apoio à realização do projeto: "Festa do Peão de Boiadeiro de Indiaporã", no período 12/5 a 15/5/2010.
Para execução do plano de trabalho, o MTur transferiu o valor de R$ 100.000,00, conforme ordem bancária 2010OB0800856, de 24/6/2010 (peça 7) . A contrapartida do convenente foi fixada em R$ 10.000,00. O ajuste esteve em vigor no período de 12/5/2010 a 3/10/2010, e o fim do prazo para prestar contas foi estabelecido em 3/11/2010. 
A prestação de contas do convênio foi rejeitada nos aspectos técnico e financeiro, com a impugnação das despesas em decorrência da realização do evento festivo vinculado ao aniversário do município convenente, situação vedada pelo ministério concedente. 
A nota técnica de reanálise CGMC/MTur 87/2013, que examinou a resposta do responsável à notificação, registrou: (peça 57, p. 4) :
"Em resposta ao documento encaminhado nas folhas 159 a 170, cabe mencionar que não houve uma mera coincidência entre a realização do evento em questão e o aniversário da cidade. Fica claro, através da documentação já analisada na nota técnica de análise n° 30512012, que o evento ocorreu com a finalidade de comemorar o aniversário da cidade, modalidade de evento que não pode ser apoiado por este Ministério, tendo em vista que o rol de eventos constantes na Portaria n° 153, de 6 de outubro de 2009 é taxativa. Ressalta-se também que o fato de o evento ser realizado em comemoração ao aniversário da cidade foi omitido quando encaminhada justificativa para firmar o convênio. Mantém-se a reprovação da prestação de contas."
Não recolhidos os valores impugnados, foi instaurada a presente TCE consoante registrado no relatório do tomador de contas especial (peça 57) .
A Controladoria-Geral da União e o ministro supervisor emitiram os correspondentes parecer e pronunciamento, concordando  CGU com as conclusões do relatório do tomador de contas especial (peças 21 e 24) .
Neste Tribunal, o Sr. Fernando César Humer foi citado pelas seguintes irregularidades: a) realização de evento vinculado ao aniversário do munícipio, que é vedado pelo Ministério do Turismo; e b) não comprovação da execução física do objeto do convênio (itens 10, 11 e 12, peça 72) .
Devidamente citado, o responsável não se manifestou.
Desse modo, a Secretaria de Controle Externo de Tomada de Contas Especial (Secex-TCE) propõe, no essencial, considerar revel o Sr. Fernando César Humer, julgar suas contas irregulares, condenar-lhe ao pagamento do débito e aplicar multa prevista no art. 57 da Lei 8.443/1992.
O Ministério Público de Contas, representado pelo procurador Júlio Marcelo de Oliveira, concorda com as propostas de mérito da unidade instrutiva (peça 75) .
Como visto, o fato ensejador originário desta TCE foi a reprovação da prestação de contas do convênio 321/2010, com a impugnação das despesas, em decorrência da realização de evento não elegível pela Portaria MTur 153/2009, caracterizando desvio de finalidade. 
A proposta apresentada pelo convenente e o plano de trabalho aprovado estabeleciam apoio à realização da "Festa do Peão de Boiadeiro de Indiaporã", não fazendo alusão à comemoração do aniversário da cidade (peça 1) .
Em consulta ao site do município na internet, verifica-se que o aniversário do município é comemorado no dia 12/5, coincidindo com o 1º dia da festa financiada pelo convênio em questão.
Desse contexto, ressalto que segundo o art. 59 da Portaria Interministerial 127/2008, aplicada à época dos fatos, " (...) Incumbe ao órgão ou entidade concedente ou contratante decidir sobre a regularidade da aplicação dos recursos transferidos e, se extinto, ao seu sucessor".
Esse mesmo responsável, em outra TCE - TC Processo 001.231/2015-4, foi condenado em débito e sancionado com multa, em razão de irregularidades na execução do convênio 191/2009, cujo objeto foi a realização da "Festa do Peão do Boiadeiro de Indiaporã/SP do ano de 2009 (Acórdão 2349/2020-TCU-Primeira Câmara) .
O Sr. Fernando César Humer, signatário, gestor do convênio e responsável pela prestação de contas, não apresentou alegações de defesa em resposta à citação deste Tribunal.
A jurisprudência desta Corte é firme no tocante à responsabilidade pessoal daquele que administra recursos federais, pela comprovação da boa e regular aplicação desses valores na consecução de objetivos ajustados, nos termos dos arts. 70, parágrafo único, e 37, caput, da Constituição Federal e do art. 93 do Decreto-Lei 200/1967.
No caso em exame, não restou configurada a prescrição decenal da pretensão punitiva do TCU, conforme o Acórdão 1441/2016-TCU-Plenário, que uniformizou a jurisprudência acerca dessa questão. A irregularidade sancionada ocorreu em 30/1/2013 (data da reprovação da prestação de contas) , e o ato que ordenou a citação do responsável em 15/5/2020.
19.	Inexistindo, nos autos, elementos que comprovem a correta aplicação dos recursos federais repassados, impõe-se o julgamento irregular destas contas especiais, atribuição integral do débito ao Sr. Fernando César Humer, bem como aplicação da multa prevista no art. 57 da Lei 8.443/1992, consoante proposto pela unidade instrutiva e pelo MP/TCU.
	Ante o exposto, manifesto-me pela aprovação do acórdão que ora submeto à apreciação deste Colegiado.
TCU, Sala das Sessões Ministro Luciano Brandão Alves de Souza, em 8 de setembro de 2020.
Weder de Oliveira 
Relator